## Limpieza y preparación de datos {#limpieza}

Antes de proceder con el análisis exploratorio, es fundamental realizar una limpieza de los datos para garantizar la calidad y confiabilidad de los resultados. En esta sección se documentan todas las transformaciones aplicadas al dataset original.

## Verificación de duplicados

```{r duplicados}
n_duplicados <- sum(duplicated(df))
```

Se encontraron **`r n_duplicados`** filas duplicadas en el dataset.

```{r eliminar-duplicados, eval=TRUE}
if (n_duplicados > 0) {
  df <- df %>% distinct()
}
```

`r if (n_duplicados > 0) paste0("Se eliminaron ", n_duplicados, " duplicados. Nuevas dimensiones: ", nrow(df), " x ", ncol(df), ".") else "No se encontraron duplicados. No se requiere acción."`



## Corrección de tipos de datos

Verificamos que cada variable tenga el tipo de dato correcto y realizamos las conversiones necesarias.

```{r tipos-datos}
tipos_antes <- data.frame(
  Variable = names(df),
  Tipo = sapply(df, class)
)
kable(tipos_antes, row.names = FALSE, caption = "Tipos de datos antes de la conversión")
```

```{r conversion-tipos}
# Asegurar que 'year' sea entero
df$year <- as.integer(df$year)

# Asegurar que las variables numéricas sean numéricas
df$population <- as.numeric(df$population)
df$pop_density <- as.numeric(df$pop_density)
df$net_migration <- as.numeric(df$net_migration)
df$migration_perc <- as.numeric(df$migration_perc)
df$longitude <- as.numeric(df$longitude)
df$latitude <- as.numeric(df$latitude)

tipos_despues <- data.frame(
  Variable = names(df),
  Tipo = sapply(df, function(x) paste(class(x), collapse = ", "))
)
kable(tipos_despues, row.names = FALSE, caption = "Tipos de datos después de la conversión")
```

## Limpieza de variables categóricas

Las variables categóricas pueden contener valores vacíos, espacios extra o inconsistencias que es necesario estandarizar.

```{r limpieza-categoricas}
# En lugar de usar trimws, utilizaremos dplyr para limpieza básica

# Conteo de valores vacíos
vacios <- data.frame(
  Variable = c("country", "iso3c", "region", "incomeLevel", "adminregion"),
  Vacios_o_NA = c(
    sum(df$country == "" | is.na(df$country)),
    sum(df$iso3c == "" | is.na(df$iso3c)),
    sum(df$region == "" | is.na(df$region)),
    sum(df$incomeLevel == "" | is.na(df$incomeLevel)),
    sum(df$adminregion == "" | is.na(df$adminregion))
  )
)
kable(vacios, row.names = FALSE, caption = "Valores vacíos o NA por variable categórica")
```

```{r estandarizar-vacios}
# Reemplazar cadenas vacías por NA para tratamiento uniforme
df <- df %>%
  mutate(across(c(region, incomeLevel, adminregion, lendingType), 
                ~na_if(as.character(.), ""))) %>%
  mutate(across(c(region, incomeLevel, adminregion, lendingType), as.factor))
df$capitalCity[df$capitalCity == ""] <- NA
```

Valores únicos de `region`:

```{r valores-region}
sort(unique(df$region))
```

Valores únicos de `incomeLevel`:

```{r valores-income}
sort(unique(df$incomeLevel))
```


## Separación de agregados y países

El dataset incluye tanto países individuales como filas de **agregados regionales** (e.g., "World", "East Asia & Pacific") que el Banco Mundial calcula sumando los países individuales. Es fundamental separarlos para evitar doble conteo.

```{r separar-agregados}
# Crear dataset solo de países (sin agregados)
df_paises <- df %>% filter(region != "Aggregates" & !is.na(region))

# Crear dataset de agregados para referencia
df_agregados <- df %>% filter(region == "Aggregates" | is.na(region))
```

| Conjunto | Filas | Entidades únicas |
|:---------|------:|-----------------:|
| Dataset completo | `r nrow(df)` | `r n_distinct(df$country)` |
| Solo países | `r nrow(df_paises)` | `r n_distinct(df_paises$country)` |
| Agregados | `r nrow(df_agregados)` | `r n_distinct(df_agregados$country)` |

Entidades clasificadas como agregados:

```{r lista-agregados}
sort(unique(df_agregados$country))
```

>  Si no se filtran los agregados, se inflarían artificialmente los totales de población y se distorsionarían todas las estadísticas descriptivas. A partir de este punto, el análisis a nivel de país utiliza exclusivamente `df_paises`.

## Tratamiento de valores faltantes (NAs)



```{r estrategia-na}
na_resumen_limpio <- data.frame(
  Variable = names(df_paises),
  NAs = colSums(is.na(df_paises)),
  Porcentaje = round(colSums(is.na(df_paises)) / nrow(df_paises) * 100, 2)
)
na_resumen_limpio <- na_resumen_limpio[order(-na_resumen_limpio$Porcentaje), ]

kable(na_resumen_limpio, row.names = FALSE,
      caption = "Valores faltantes en el dataset de países (después de limpieza inicial)")
```

| Variable | Estrategia | Justificación |
|:---------|:-----------|:--------------|
| `population` | Eliminar filas si es NA | Es la variable central del análisis; sin ella la observación carece de utilidad. |
| `pop_density` | Conservar NAs | Se filtrará en cada análisis específico. No es prudente imputar densidad sin conocer la superficie exacta. |
| `net_migration` | Conservar NAs | Los NAs son estructurales (datos quinquenales). Imputar sería introducir sesgo. |
| `migration_perc` | Conservar NAs | Derivada de `net_migration`, mismo razonamiento. |
| `longitude` / `latitude` | Conservar NAs | Solo faltan en agregados (ya filtrados). |

```{r aplicar-estrategia-na}
filas_antes <- nrow(df_paises)

# Eliminar filas sin población (variable esencial)
df_paises <- df_paises %>% filter(!is.na(population))

filas_despues <- nrow(df_paises)
filas_eliminadas <- filas_antes - filas_despues
```

Se eliminaron **`r filas_eliminadas`** filas por falta de datos de población. Quedan **`r filas_despues`** filas.


## Detección de valores atípicos (outliers)

Identificamos valores atípicos en las variables numéricas principales utilizando el criterio del rango intercuartílico (IQR).

```{r outliers-funcion}
detectar_outliers <- function(x, nombre_var) {
  x_limpio <- x[!is.na(x)]
  Q1 <- quantile(x_limpio, 0.25)
  Q3 <- quantile(x_limpio, 0.75)
  IQR_val <- Q3 - Q1
  limite_inf <- Q1 - 1.5 * IQR_val
  limite_sup <- Q3 + 1.5 * IQR_val
  n_outliers <- sum(x_limpio < limite_inf | x_limpio > limite_sup)
  data.frame(
    Variable = nombre_var,
    Q1 = round(Q1, 2),
    Q3 = round(Q3, 2),
    IQR = round(IQR_val, 2),
    Lim_Inferior = round(limite_inf, 2),
    Lim_Superior = round(limite_sup, 2),
    N_Outliers = n_outliers,
    Pct_Outliers = round(n_outliers / length(x_limpio) * 100, 2)
  )
}
```

```{r outliers-tabla}
outliers_resumen <- bind_rows(
  detectar_outliers(df_paises$population, "population"),
  detectar_outliers(df_paises$pop_density, "pop_density"),
  detectar_outliers(df_paises$net_migration, "net_migration"),
  detectar_outliers(df_paises$migration_perc, "migration_perc")
)

kable(
  outliers_resumen, 
  caption = "Detección de valores atípicos por variable numérica",
  col.names = c("Variable", "Q1", "Q3", "IQR", "Mínimo", "Máximo", "Nº Outliers", "% Outliers"),
  align = c("l", "r", "r", "r", "r", "r", "r", "r") 
) %>%
  kable_styling(
    bootstrap_options = c("striped", "hover", "condensed", "responsive"),
    full_width = TRUE,      
    font_size = 11          
  )
```

```{r boxplots-outliers, fig.cap="Boxplots para visualización de valores atípicos", fig.height=10}
df_outliers_long <- df_paises %>%
  select(
    `Población Total` = population, 
    `Densidad Poblacional` = pop_density, 
    `Migración Neta` = net_migration, 
    `Porcentaje de Migración` = migration_perc
  ) %>%
  pivot_longer(cols = everything(), names_to = "Variable", values_to = "Valor") %>%
  filter(!is.na(Valor))

ggplot(df_outliers_long, aes(x = "", y = Valor)) +
  geom_boxplot(fill = COLOR_PRINCIPAL, alpha = 0.7, outlier.alpha = 0.3, width = 0.6) +
  coord_flip() +
  facet_wrap(~ Variable, scales = "free", ncol = 1) +
  labs(title = "Distribución de variables numéricas con valores atípicos",
       x = "", y = "Valor") +
  theme_minimal(base_size = 11) +
  theme(plot.title = element_text(face = "bold", hjust = 0.5),
        strip.text = element_text(face = "bold", size = 12))
```

Las variables demográficas presentan un alto porcentaje de outliers según el criterio IQR, pero esto no necesariamente implica que sean errores. En la variable población, valores como los de China e India son extremos pero correctos porque corresponden a datos reales. De manera similar, ciudades-estado como Macao o Mónaco son outliers válidos en densidad, dado que son territorios con una población muy concentrada en un área pequeña. Por esta razón, se tomó la decisión de conservar todos los outliers del dataset, ya que eliminarlos significaría descartar información legítima sobre la variabilidad real del fenómeno demográfico mundial.

## Validación de rangos y consistencia

```{r validacion-rangos}
validacion <- data.frame(
  Verificacion = c(
    "Años fuera de rango 1960-2025",
    "Poblaciones negativas",
    "Poblaciones iguales a 0",
    "Densidades negativas",
    "Latitudes fuera de [-90, 90]",
    "Longitudes fuera de [-180, 180]"
  ),
  Resultado = c(
    sum(df_paises$year < 1960 | df_paises$year > 2025, na.rm = TRUE),
    sum(df_paises$population < 0, na.rm = TRUE),
    sum(df_paises$population == 0, na.rm = TRUE),
    sum(df_paises$pop_density < 0, na.rm = TRUE),
    sum(abs(df_paises$latitude) > 90, na.rm = TRUE),
    sum(abs(df_paises$longitude) > 180, na.rm = TRUE)
  )
)

kable(validacion, caption = "Validación de rangos en variables numéricas")
```

En la tabla anterior se muestra el resultado de la validación de rangos en las variables numéricas. Se observa que todos los valores se encuentran dentro de los rangos permitidos según la naturaleza de cada variable.

## Resumen de la limpieza

```{r resumen-limpieza}
resumen_limpieza <- data.frame(
  Concepto = c(
    "Dataset original",
    "Duplicados eliminados",
    "Agregados separados",
    "Filas sin población eliminadas",
    "Outliers",
    "Cadenas vacías",
    "Dataset final (países)",
    "Países únicos",
    "Rango temporal"
  ),
  Valor = c(
    paste(nrow(df), "filas x", ncol(df), "columnas"),
    as.character(n_duplicados),
    paste(nrow(df_agregados), "filas"),
    as.character(filas_eliminadas),
    "Conservados (valores legítimos)",
    "Convertidas a NA",
    paste(nrow(df_paises), "filas x", ncol(df_paises), "columnas"),
    as.character(n_distinct(df_paises$country)),
    paste(min(df_paises$year), "-", max(df_paises$year))
  )
)
kable(resumen_limpieza, caption = "Resumen del proceso de limpieza de datos")
```

 Los principales cambios son la separación de agregados (para evitar doble conteo), la estandarización de valores vacíos, y la eliminación de observaciones sin la variable central (`population`). 