# Evolución Temporal {#temporal}

## Población Mundial Total

```{r pop-mundial}
pop_mundial <- df %>%
  filter(country == "World") %>%
  arrange(year) %>%
  select(year, population)
```

```{r plot-world-pop, fig.cap="Evolución de la población mundial de 1960 a 2018"}
if (nrow(pop_mundial) > 0) {
  ggplot(pop_mundial, aes(x = year, y = population)) +
    geom_line(color = "#2C3E50", linewidth = 1.2) +
    geom_point(color = "#E74C3C", size = 1.5, alpha = 0.6) +
    scale_y_continuous(labels = function(x) paste0(round(x / 1e9, 2), "B")) +
    labs(title = "Evolución de la Población Mundial (1960-2018)",
         x = "Año", y = "Población (miles de millones)") +
    theme_minimal(base_size = 12) +
    theme(plot.title = element_text(face = "bold", hjust = 0.5))
}
```

> La población mundial presenta una tendencia positiva entre1960 y 2018, pasando de aproximadamente 3 mil millones a más de 7.5 mil millones. La curva muestra un crecimiento prácticamente lineal en las últimas décadas, aunque la tasa de crecimiento porcentual ha ido disminuyendo progresivamente.

## Top 10 Países Más Poblados

```{r top10}
top10_reciente <- df_paises %>%
  filter(year == max(year, na.rm = TRUE)) %>%
  arrange(desc(population)) %>%
  head(10)


kable(top10_reciente %>% select(country, year, population, pop_density, incomeLevel),
      caption = "Top 10 países más poblados (año más reciente)")
```

> Se identifica a China como el país con mayor población, seguido de India, ambos con más de 1350 millones de habitantes. Sin embargo, se puede apreciar que India presenta mayor densidad poblacional, lo cual puede significar una 

```{r plot-top10, fig.cap="Los 10 países con mayor población"}
ggplot(top10_reciente, aes(x = reorder(country, population), y = population)) +
  geom_bar(stat = "identity", fill = "#1ABC9C", alpha = 0.85) +
  geom_text(aes(label = paste0(round(population / 1e6, 0), "M")),
            hjust = -0.1, size = 3.5) +
  coord_flip() +
  scale_y_continuous(labels = function(x) paste0(round(x / 1e9, 2), "B"),
                     expand = expansion(mult = c(0, 0.15))) +
  labs(title = "Top 10 Países Más Poblados",
       subtitle = paste("Año:", max(df_paises$year, na.rm = TRUE)),
       x = "", y = "Población") +
  theme_minimal(base_size = 12) +
  theme(plot.title = element_text(face = "bold", hjust = 0.5),
        plot.subtitle = element_text(hjust = 0.5, color = "grey50"))
```

## Evolución de los Top 5 Países

```{r plot-top5-evol, fig.cap="Evolución poblacional de los 5 países más poblados"}
top5_nombres <- top10_reciente$country[1:5]
top5_evolucion <- df_paises %>%
  filter(country %in% top5_nombres) %>%
  arrange(country, year)

ggplot(top5_evolucion, aes(x = year, y = population, color = country)) +
  geom_line(linewidth = 1.1) +
  scale_y_continuous(labels = function(x) paste0(round(x / 1e9, 2), "B")) +
  scale_color_brewer(palette = "Dark2") +
  labs(title = "Evolución Poblacional de los 5 Países Más Poblados",
       x = "Año", y = "Población (miles de millones)", color = "País") +
  theme_minimal(base_size = 12) +
  theme(plot.title = element_text(face = "bold", hjust = 0.5),
        legend.position = "bottom")
```

> China e India dominan ampliamente el panorama demográfico global, con poblaciones que superan los 1350 millones cada uno. Se observa que India ha mantenido una tasa de crecimiento más constante que China, cuyo crecimiento se desaceleró notablemente a partir de los años 80, coincidiendo con la implementación de la política del hijo único. Estados Unidos, Indonesia y Brasil completan el top 5, pero con poblaciones significativamente menores.
