# Análisis de Migración Neta {#migracion}

```{r migracion-datos}
df_migracion <- df_paises %>% filter(!is.na(net_migration))
```

El dataset contiene **`r nrow(df_migracion)`** observaciones con datos de migración neta.

## Estadísticas de Migración

```{r migracion-stats}
summary(df_migracion$net_migration)
```

## Principales Receptores y Emisores

```{r top-migracion}
ultimo_anio_mig <- max(df_migracion$year, na.rm = TRUE)

top_inmigracion <- df_migracion %>%
  filter(year == ultimo_anio_mig) %>%
  arrange(desc(net_migration)) %>%
  head(10)

top_emigracion <- df_migracion %>%
  filter(year == ultimo_anio_mig) %>%
  arrange(net_migration) %>%
  head(10)

kable(top_inmigracion %>% select(country, net_migration, migration_perc),
      caption = paste("Top 10 países con mayor inmigración neta (año", ultimo_anio_mig, ")"))

kable(top_emigracion %>% select(country, net_migration, migration_perc),
      caption = paste("Top 10 países con mayor emigración neta (año", ultimo_anio_mig, ")"))
```

> Los principales receptores netos, como Estados Unidos, Alemania y los Emiratos Árabes Unidos, corresponden a economías de alto ingreso que funcionan como polos de atracción laboral y refugio. En contraste, los mayores emisores netos India, Bangladesh y Siria, son conocidos por sus problemas de pobreza o geopoliticos y reflejan dinámicas de expulsión vinculadas a factores económicos (mercados laborales saturados, bajos salarios relativos) y geopolíticos (conflictos armados, inestabilidad institucional). Es relevante señalar que la variable `migration_perc` relativiza estos flujos respecto al tamaño poblacional, lo que permite contextualizar el impacto real de la migración en la estructura demográfica de cada país; por ejemplo, un flujo migratorio que resulta marginal para India puede ser transformador para un estado pequeño del Golfo Pérsico.

```{r plot-migracion, fig.cap="Mayores receptores y emisores de migración neta"}
top_mig_combined <- bind_rows(
  top_inmigracion %>% mutate(tipo = "Inmigración"),
  top_emigracion %>% mutate(tipo = "Emigración")
)

ggplot(top_mig_combined,
       aes(x = reorder(country, net_migration), y = net_migration, fill = tipo)) +
  geom_bar(stat = "identity", alpha = 0.8) +
  coord_flip() +
  scale_y_continuous(labels = function(x) paste0(round(x / 1e6, 1), "M")) +
  scale_fill_manual(values = c("Inmigración" = "#27AE60", "Emigración" = "#E74C3C")) +
  labs(title = "Migración Neta: Mayores Receptores y Emisores",
       subtitle = paste("Año:", ultimo_anio_mig),
       x = "", y = "Migración Neta", fill = "") +
  theme_minimal(base_size = 11) +
  theme(plot.title = element_text(face = "bold", hjust = 0.5),
        plot.subtitle = element_text(hjust = 0.5, color = "grey50"),
        legend.position = "bottom")
```

> El gráfico de barras horizontales evidencia la asimetría en la magnitud absoluta de los flujos migratorios. Estados Unidos destaca como el principal receptor neto a nivel global, con un saldo migratorio positivo que supera en varios millones al de cualquier otro país, lo cual se explica por su papel histórico como destino de migración económica y de refugio. 
> Del lado de la emigración, India y Bangladesh presentan los saldos negativos más pronunciados, asociados a la emigración laboral hacia las economías del Golfo Pérsico y el Sudeste Asiático. 
## Distribución del Porcentaje de Migración

```{r plot-mig-perc, fig.cap="Distribución del porcentaje de migración neta respecto a la población"}
ggplot(df_migracion %>% filter(!is.na(migration_perc)),
       aes(x = migration_perc * 100)) +
  geom_histogram(bins = 40, fill = "#8E44AD", alpha = 0.7, color = "white") +
  labs(title = "Distribución del Porcentaje de Migración Neta",
       x = "Migración Neta como % de la Población", y = "Frecuencia") +
  theme_minimal(base_size = 12) +
  theme(plot.title = element_text(face = "bold", hjust = 0.5))
```
