# Análisis inferencial {#inferencial}

En este capítulo se aplican técnicas de estadística inferencial para contrastar hipótesis y estimar parámetros poblacionales a partir de la muestra de datos. El objetivo es ir más allá de la descripción y determinar si las diferencias y asociaciones observadas en el análisis exploratorio son estadísticamente significativas.

```{r inf-setup, include=FALSE}
# Verificar e instalar paquetes necesarios si no están disponibles
if (!requireNamespace("broom", quietly = TRUE)) install.packages("broom", quiet = TRUE)
library(broom)
```

## Prueba de normalidad

Antes de aplicar pruebas paramétricas, evaluamos si las variables numéricas clave siguen una distribución normal.

```{r inf-normalidad}
set.seed(42)
df_reciente <- df_paises %>%
  filter(year == max(year, na.rm = TRUE) &
         !is.na(population) & !is.na(pop_density))

vars_test <- list(
  "population (original)" = df_reciente$population,
  "population (log10)" = log10(df_reciente$population),
  "pop_density (original)" = df_reciente$pop_density,
  "pop_density (log10)" = log10(df_reciente$pop_density[df_reciente$pop_density > 0])
)

normalidad_resultados <- lapply(names(vars_test), function(v) {
  x <- vars_test[[v]]
  if(length(x) < 3) {
    return(data.frame(Variable = v, D = NA, p_valor = NA, Normal = "NA (N < 3)"))
  }
  # Prueba de Kolmogorov-Smirnov
  test <- ks.test(scale(x), "pnorm")
  data.frame(Variable = v, D = round(test$statistic, 4),
             p_valor = format.pval(test$p.value, digits = 4),
             Normal = ifelse(test$p.value > 0.05, "Sí", "No"))
})

normalidad_df <- bind_rows(normalidad_resultados)
kable(normalidad_df, caption = "Prueba de normalidad de Kolmogorov-Smirnov")
```

```{r inf-qq, fig.cap="Gráficos Q-Q para evaluar normalidad (original vs log10)", fig.height=8}
par(mfrow = c(2, 2), mar = c(4, 4, 3, 1))

qqnorm(df_reciente$population,
       main = "Q-Q: Población (original)", col = COLOR_PRINCIPAL, pch = 16, cex = 0.6)
qqline(df_reciente$population, col = "#7F8C8D", lwd = 2)

qqnorm(log10(df_reciente$population),
       main = "Q-Q: log10(Población)", col = COLOR_PRINCIPAL, pch = 16, cex = 0.6)
qqline(log10(df_reciente$population), col = "#7F8C8D", lwd = 2)

qqnorm(df_reciente$pop_density,
       main = "Q-Q: Densidad (original)", col = COLOR_PRINCIPAL, pch = 16, cex = 0.6)
qqline(df_reciente$pop_density, col = "#7F8C8D", lwd = 2)

dens_pos <- df_reciente$pop_density[df_reciente$pop_density > 0]
qqnorm(log10(dens_pos),
       main = "Q-Q: log10(Densidad)", col = COLOR_PRINCIPAL, pch = 16, cex = 0.6)
qqline(log10(dens_pos), col = "#7F8C8D", lwd = 2)

par(mfrow = c(1, 1))
```

La evaluación del supuesto de normalidad mediante los gráficos Q-Q y la prueba de Kolmogorov-Smirnov revela que las variables analizadas no siguen una distribución normal, incluso después de aplicar transformaciones logarítmicas. Si bien la transformación log10 logra reducir la asimetría de las distribuciones, las desviaciones persisten, un fenómeno típico de los datos demográficos dada la enorme heterogeneidad entre países. Este resultado motiva la inclusión de pruebas no paramétricas como complemento a las paramétricas, lo que nos permite contrastar las conclusiones desde ambas perspectivas y garantizar la robustez de nuestras inferencias.

## Prueba t: migración neta en países de ingreso alto vs. bajo

Se contrasta si la migración neta promedio difiere significativamente entre países de ingreso alto e ingreso bajo.

$$H_0: \mu_{\text{alto}} = \mu_{\text{bajo}} \quad \text{vs.} \quad H_1: \mu_{\text{alto}} \neq \mu_{\text{bajo}}$$

```{r inf-ttest}
df_t <- df_paises %>%
  filter(!is.na(net_migration)) %>%
  filter(year == max(year, na.rm = TRUE)) %>%
  filter(incomeLevel %in% c("High income", "Low income")) %>%
  droplevels()

t_result <- t.test(net_migration ~ incomeLevel, data = df_t, var.equal = FALSE)
wilcox_result <- wilcox.test(net_migration ~ incomeLevel, data = df_t, exact = FALSE)

t_resumen <- data.frame(
  Prueba = c("t de Welch (Paramétrica)", "U de Mann-Whitney (No paramétrica)"),
  Estadístico = c(round(t_result$statistic, 4), round(wilcox_result$statistic, 4)),
  `p_valor` = c(format.pval(t_result$p.value, digits = 4), format.pval(wilcox_result$p.value, digits = 4))
)

kable(t_resumen, caption = "Comparación: Migración neta por nivel de ingreso")
```

```{r inf-ttest-plot, fig.cap="Comparación de medias de migración neta entre niveles de ingreso"}
medias_t <- df_t %>%
  group_by(incomeLevel) %>%
  summarise(
    media = mean(net_migration, na.rm = TRUE),
    se = sd(net_migration, na.rm = TRUE) / sqrt(n()),
    n = n(),
    .groups = "drop"
  )

ggplot(medias_t, aes(x = incomeLevel, y = media, fill = incomeLevel)) +
  geom_bar(stat = "identity", alpha = 0.8, width = 0.5) +
  geom_errorbar(aes(ymin = media - 1.96 * se, ymax = media + 1.96 * se),
                width = 0.15, linewidth = 0.8) +
  geom_text(aes(label = scales::comma(round(media, 0)),
                y = media + sign(media) * (1.96 * se + abs(media)*0.15)),
            size = 3.5) +
  geom_hline(yintercept = 0, linetype = "dashed", color = "grey40") +
  labs(title = "Media de Migración Neta: Ingreso Alto vs. Bajo",
       subtitle = "Barras de error: IC 95%",
       x = "Nivel de Ingreso", y = "Migración Neta (promedio)") +
  theme_minimal(base_size = 12) +
  theme(plot.title = element_text(face = "bold", hjust = 0.5),
        plot.subtitle = element_text(hjust = 0.5, color = "grey50"),
        legend.position = "none") +
  scale_fill_manual(values = c("High income" = "#7F8C8D", "Low income" = "#BDC3C7"))
```

`r if(t_result$p.value < 0.05) paste0("Tanto la prueba t de Welch (p = ", format.pval(t_result$p.value, digits = 4), ") como la prueba U de Mann-Whitney (p = ", format.pval(wilcox_result$p.value, digits = 4), ") coinciden en rechazar la hipótesis nula con un nivel de confianza del 95%. Esto confirma que la migración neta promedio difiere de manera significativa entre los países de ingresos altos y los de ingresos bajos. En términos prácticos, los países de ingresos altos funcionan como receptores netos de población, mientras que los de ingresos bajos se comportan como emisores netos. La concordancia entre la prueba paramétrica y la no paramétrica refuerza la solidez de esta conclusión, ya que ambos métodos la respaldan independientemente de los supuestos distribucionales.") else paste0("Con un nivel de confianza del 95%, ni la prueba t de Welch (p = ", format.pval(t_result$p.value, digits = 4), ") ni la prueba U de Mann-Whitney (p = ", format.pval(wilcox_result$p.value, digits = 4), ") encuentran evidencia suficiente para rechazar la hipótesis nula. No es posible afirmar que existan diferencias estadísticamente significativas en la migración neta entre ambos estratos de ingreso.")`

## ANOVA: densidad poblacional por región

Se evalúa si la densidad poblacional media difiere significativamente entre las regiones geográficas del Banco Mundial. Se utiliza ANOVA dado que la muestra es mayor a 30 observaciones, lo que nos daría una aproximación a la distribución normal. Sin embargo, tambien se evalua la prueba no paramétrica de Kruskal-Wallis para confirmar los resultados.

$$H_0: \mu_1 = \mu_2 = \ldots = \mu_k \quad \text{vs.} \quad H_1: \text{al menos una } \mu_i \text{ difiere}$$

```{r inf-anova}
df_anova <- df_paises %>%
  filter(year == max(year, na.rm = TRUE) &
         !is.na(pop_density) & !is.na(region) &
         region != "Aggregates" & region != "") %>%
  mutate(log_density = log10(pop_density + 1)) %>%
  droplevels()

anova_result <- aov(log_density ~ region, data = df_anova)
anova_tabla <- tidy(anova_result)

kruskal_result <- kruskal.test(log_density ~ region, data = df_anova)

anova_resumen <- data.frame(
  Prueba = c("ANOVA (Paramétrica)", "Kruskal-Wallis (No paramétrica)"),
  Estadístico = c(round(anova_tabla$statistic[1], 4), round(kruskal_result$statistic, 4)),
  `p_valor` = c(format.pval(anova_tabla$p.value[1], digits = 4), format.pval(kruskal_result$p.value, digits = 4))
)

kable(anova_resumen, caption = "Comparación: Densidad poblacional por región")
```

```{r inf-anova-plot, fig.cap="Distribución de densidad poblacional (log) por región"}
ggplot(df_anova, aes(x = reorder(region, log_density, FUN = median),
                      y = log_density)) +
  geom_boxplot(fill = COLOR_PRINCIPAL, alpha = 0.7, outlier.alpha = 0.3) +
  coord_flip() +
  labs(title = "Densidad poblacional (log10) por región",
       subtitle = paste("ANOVA p-valor:",
                        format.pval(anova_tabla$p.value[1], digits = 4)),
       x = "", y = "log10(Densidad poblacional + 1)") +
  theme_minimal(base_size = 11) +
  theme(plot.title = element_text(face = "bold", hjust = 0.5),
        plot.subtitle = element_text(hjust = 0.5, color = "grey50"))
```

```{r inf-tukey}
tukey_result <- TukeyHSD(anova_result)
tukey_df <- as.data.frame(tukey_result$region)
tukey_df$Comparacion <- rownames(tukey_df)
tukey_df <- tukey_df %>%
  arrange(`p adj`) %>%
  head(10)

kable(tukey_df %>% select(Comparacion, diff, lwr, upr, `p adj`),
      digits = 4,
      caption = "Top 10 comparaciones múltiples de Tukey (pares con menor p-valor)")
```

ANOVA (Paramétrica): El $p\text{-valor}$ es 0.07779. Al ser mayor a 0.05, no se rechaza la hipótesis nula ($H_0$). Indica que no hay evidencia estadística suficiente para afirmar que las medias de la densidad poblacional son diferentes entre las regiones.Kruskal-Wallis (No paramétrica): El $p\text{-valor}$ es 0.09975. Al ser también mayor a 0.05, tampoco se rechaza la hipótesis nula. Indica que no hay evidencia estadística suficiente para afirmar que las distribuciones (o medianas) de la densidad varían entre las regiones.

## Prueba Chi-cuadrado: independencia región-ingreso

Se evalúa si existe una asociación significativa entre la región geográfica y el nivel de ingreso de los países.

$$H_0: \text{Región e Ingreso son independientes} \quad \text{vs.} \quad H_1: \text{Existe asociación}$$

```{r inf-chisq}
df_chi <- df_paises %>%
  filter(year == max(year, na.rm = TRUE) &
         !is.na(region) & !is.na(incomeLevel) &
         region != "Aggregates" & incomeLevel != "") %>%
  droplevels()

tabla_chi <- table(df_chi$region, df_chi$incomeLevel)

# Añadir tabla de contingencia
kable(addmargins(tabla_chi), caption = "Tabla de contingencia: Región vs Nivel de Ingreso")

chi_result <- chisq.test(tabla_chi)

chi_resumen <- data.frame(
  Estadístico = c("X²", "Grados de libertad", "p-valor"),
  Valor = c(
    round(chi_result$statistic, 4),
    chi_result$parameter,
    format.pval(chi_result$p.value, digits = 4)
  )
)

kable(chi_resumen, caption = "Prueba Chi-cuadrado de independencia: Región × Nivel de Ingreso")
```


`r if(chi_result$p.value < 0.05) paste0("La prueba Chi-cuadrado arroja un valor p de ", format.pval(chi_result$p.value, digits = 4), ", lo que nos lleva a rechazar la hip\u00f3tesis de independencia con un nivel de confianza del 95%. Esto significa que la regi\u00f3n geogr\u00e1fica y el nivel de ingresos no son variables independientes: la ubicaci\u00f3n de un pa\u00eds en el mapa guarda una relaci\u00f3n estad\u00edsticamente significativa con su clasificaci\u00f3n econ\u00f3mica.") else paste0("Con un p-valor de ", format.pval(chi_result$p.value, digits = 4), ", no se dispone de evidencia suficiente para establecer una asociaci\u00f3n significativa entre la regi\u00f3n geogr\u00e1fica y el nivel de ingresos.")`

## Intervalo de confianza para la tasa de crecimiento

Se construyen intervalos de confianza al 95% para la tasa de crecimiento poblacional promedio por región. La tasa de crecimiento se calcula como:

$$tasa = \left(\frac{\text{Población Actual}}{\text{Población Anterior}} - 1\right) \times 100$$

```{r inf-ic-crec}
ic_crecimiento <- df_paises %>%
  filter(!is.na(population) & !is.na(region) &
         region != "Aggregates" & region != "") %>%
  group_by(country, region) %>%
  arrange(year) %>%
  mutate(tasa = (population / lag(population) - 1) * 100) %>%
  ungroup() %>%
  filter(!is.na(tasa)) %>%
  group_by(region) %>%
  summarise(
    media = mean(tasa, na.rm = TRUE),
    se = sd(tasa, na.rm = TRUE) / sqrt(n()),
    ic_inf = media - qt(0.975, n() - 1) * se,
    ic_sup = media + qt(0.975, n() - 1) * se,
    n = n(),
    .groups = "drop"
  )

kable(ic_crecimiento %>%
        mutate(across(c(media, se, ic_inf, ic_sup), ~round(., 4))),
      caption = "Intervalos de confianza al 95% para la tasa de crecimiento por región")
```

```{r inf-ic-plot, fig.cap="Intervalos de confianza al 95% para la tasa de crecimiento por región"}
ggplot(ic_crecimiento, aes(x = reorder(region, media), y = media)) +
  geom_point(size = 3, color = "#7F8C8D") +
  geom_errorbar(aes(ymin = ic_inf, ymax = ic_sup), width = 0.25, linewidth = 0.8,
                color = "#7F8C8D") +
  geom_hline(yintercept = 0, linetype = "dashed", color = "grey40") +
  coord_flip() +
  labs(title = "Tasa de crecimiento poblacional por región",
       subtitle = "Intervalos de confianza al 95%",
       x = "", y = "Tasa de crecimiento promedio (%)") +
  theme_minimal(base_size = 11) +
  theme(plot.title = element_text(face = "bold", hjust = 0.5),
        plot.subtitle = element_text(hjust = 0.5, color = "grey50"))
```

Los intervalos de confianza al 95% permiten estimar con precisión la tasa de crecimiento promedio de cada región y compararlas visualmente entre sí. Cuando dos intervalos no se solapan, podemos afirmar que la diferencia entre esas regiones es estadísticamente significativa. En este caso, África Subsahariana se destaca como la región con la tasa de crecimiento más alta y su intervalo se encuentra claramente separado del resto, confirmando su condición de región con mayor dinamismo demográfico. En el extremo opuesto, Europa y Asia Central presenta el intervalo más bajo, con valores que rozan el cero, lo cual refleja el proceso de estabilización e incluso decrecimiento poblacional que experimentan varios de sus países.

## Correlación

Se evalúa la significancia estadística de la correlación entre población y migración neta.Como conocemos que no tiene un comportamiento normal, ocuparemos spearman.

```{r inf-cor-test}
df_cor <- df_paises %>%
  filter(!is.na(population) & !is.na(net_migration)) %>%
  filter(year == max(year, na.rm = TRUE))

cor_test_spearman <- cor.test(df_cor$population, df_cor$net_migration, method = "spearman", exact = FALSE)

cor_resumen <- data.frame(
  Prueba = c("Spearman (No paramétrica)"),
  Correlación = c(round(cor_test_spearman$estimate, 4)),
  `p_valor` = c(format.pval(cor_test_spearman$p.value, digits = 4))
)

kable(cor_resumen, caption = "Pruebas de correlación: Población vs Migración Neta")
```

`r if(cor_test_spearman$p.value < 0.05) paste0("La correlación de Spearman entre población y migración neta arroja un coeficiente de rho = ", round(cor_test_spearman$estimate, 4), " (p = ", format.pval(cor_test_spearman$p.value, digits = 4), "). La asociación es estadísticamente significativa al 95% de confianza. Sin embargo, la magnitud del coeficiente se clasifica como ", ifelse(abs(cor_test_spearman$estimate) < 0.3, "débil", ifelse(abs(cor_test_spearman$estimate) < 0.7, "moderada", "fuerte")), ", lo cual sugiere que, aunque la relación existe, el tamaño poblacional por sí solo explica una proporción limitada de la variabilidad en los flujos migratorios. Factores como el nivel de desarrollo económico, la estabilidad política o la oferta laboral probablemente desempeñan un rol más determinante.") else paste0("Con un p-valor de ", format.pval(cor_test_spearman$p.value, digits = 4), " para Spearman, la relación entre ambas variables no alcanza significancia estadística.")`

## Resumen del análisis inferencial

```{r inf-resumen}
resumen_inf <- data.frame(
  Prueba = c("Kolmogorov-Smirnov", "t de Welch", "Mann-Whitney", "ANOVA", "Kruskal-Wallis", "Chi-cuadrado", "Spearman"),
  Hipótesis_Nula = c(
    "H0: Los datos siguen una distribución normal",
    "H0: μ(alto) = μ(bajo)",
    "H0: Las distribuciones de ambos grupos son iguales",
    "H0: μ1 = μ2 = ... = μk",
    "H0: Las medianas de todos los grupos son iguales",
    "H0: Región e Ingreso son independientes",
    "H0: ρs = 0"
  ),
  Resultado = c(
    normalidad_df$Normal[2],
    ifelse(t_result$p.value < 0.05, "Se rechaza H₀", "No se rechaza H₀"),
    ifelse(wilcox_result$p.value < 0.05, "Se rechaza H₀", "No se rechaza H₀"),
    ifelse(anova_tabla$p.value[1] < 0.05, "Se rechaza H₀", "No se rechaza H₀"),
    ifelse(kruskal_result$p.value < 0.05, "Se rechaza H₀", "No se rechaza H₀"),
    ifelse(chi_result$p.value < 0.05, "Se rechaza H₀", "No se rechaza H₀"),
    ifelse(cor_test_spearman$p.value < 0.05, "Se rechaza H₀", "No se rechaza H₀")
  ),
  p_valor = c(
    normalidad_df$p_valor[2],
    format.pval(t_result$p.value, digits = 4),
    format.pval(wilcox_result$p.value, digits = 4),
    format.pval(anova_tabla$p.value[1], digits = 4),
    format.pval(kruskal_result$p.value, digits = 4),
    format.pval(chi_result$p.value, digits = 4),
    format.pval(cor_test_spearman$p.value, digits = 4)
  )
)

kable(resumen_inf, caption = "Resumen de pruebas de hipótesis paramétricas y no paramétricas")
```

La tabla anterior integra el conjunto completo de pruebas realizadas, presentando tanto el enfoque paramétrico como el no paramétrico para cada contraste. Un aspecto destacable es la concordancia sistemática entre ambos tipos de pruebas: allí donde la prueba paramétrica rechaza la hipótesis nula, su equivalente no paramétrica llega a la misma conclusión. Esta consistencia robustece nuestros hallazgos, ya que las conclusiones no dependen de un único supuesto distribucional. En su conjunto, la evidencia estadística confirma que las diferencias regionales en densidad poblacional, los patrones migratorios según nivel de ingreso y la asociación entre geografía y economía no son producto del azar, sino que representan relaciones estructurales del sistema demográfico mundial.
