---
title: "Análisis Exploratorio de Datos: Población Mundial y Migración"
author: "Lia Castillo"
date: "`r Sys.Date()`"
site: bookdown::bookdown_site
documentclass: book
bibliography: []
description: |
  Reporte de Análisis Exploratorio de Datos (EDA) sobre el dataset de
  Población Mundial y Migración del Banco Mundial.
link-citations: yes
---

# Introducción {-}

Este documento presenta un análisis exploratorio de datos (EDA) de los flujos migratorios globales y la densidad poblacional. En el contexto actual de globalización, entender dinámicas de migración es crucial para establecer planes de respuesta ante un fenómeno migratorio
Este tipo de datos resulta fundamental para comprender las dinámicas poblacionales globales, los patrones de crecimiento demográfico, y los flujos migratorios que moldean la distribución de la población a lo largo del tiempo.
Además, entender estas dinámica permite el desarrollo de políticas públicas 

Se utilizará conjunto de datos de Migration and Population Density (https://data.world/eliasdabbas/migration-and-population-density). El dataset recopila información demográfica y migratoria de países y territorios a nivel mundial, cubriendo un periodo histórico que abarca desde 1960 hasta 2018.
La densidad poblacional ($\rho$) se define generalmente mediante la relación:$$\rho = \frac{P}{A}$$Donde:$P$ es la población total.$A$ es el área de la superficie terrestre en $km^2$.

## Objetivos del EDA {-}

1. **Analizar la estructura** del dataset mediante la exploración de sus dimensiones, tipos de variables y evaluación de la calidad de los datos, para garantizar la confiabilidad del análisis posterior.
2. **Identificar patrones** en la distribución poblacional a través de visualizaciones segmentadas a nivel global, regional y por nivel de ingreso, para comprender las desigualdades demográficas existentes.
3. **Comparar dinámicas demográficas** entre regiones mediante el cálculo de tasas de crecimiento poblacional, para evaluar disparidades en el desarrollo demográfico a nivel mundial.

## Metodología {-}

El análisis se realiza en **R** utilizando los paquetes `ggplot2`, `dplyr`, `tidyr`, `corrplot`, `scales`, y `skimr`. Se emplean técnicas de estadística descriptiva, visualización de datos, y análisis de correlación.

## Fuente de Datos {-}

- **Proveedor:** Banco Mundial (World Bank)
- **Plataforma:** data.world
- **URL:** `https://query.data.world/s/kyzrcbixkyhsiuj4qb3773ampd333o`

```{r setup, include=FALSE}
knitr::opts_chunk$set(
  echo = TRUE,
  message = FALSE,
  warning = FALSE,
  fig.align = "center",
  fig.width = 10,
  fig.height = 6,
  out.width = "90%"
)
```

```{r paquetes, message=FALSE, warning=FALSE}
library(ggplot2)
library(dplyr)
library(tidyr)
library(scales)
library(corrplot)
library(RColorBrewer)
library(gridExtra)
library(knitr)
library(skimr)
```

```{r carga-datos}
df <- read.csv(
  "https://query.data.world/s/kyzrcbixkyhsiuj4qb3773ampd333o?dws=00000",
  header = TRUE,
  stringsAsFactors = FALSE
)
```
